ACORDAO-COMPLETO-2568087

ACÓRDÃO 514/2023 ATA 11/2023 - PLENÁRIO

VISTOS, relatados e discutidos estes autos de auditoria operacional no processo de recurso administrativo previdenciário, em que atuam o Instituto Nacional do Seguro Social (INSS) , o Conselho de Recursos da Previdência Social (CRPS) e a Subsecretaria de Perícia Médica Federal (SPMF) ;
ACORDAM os Ministros do Tribunal de Contas da União, reunidos em Sessão do Plenário, ante as razões expostas pelo Relator, com fundamento no art. 71, inciso IV, da Constituição Federal; no art. 43, inciso I, da Lei 8.443/1992; art. 250 inciso III do Regimento Interno/TCU; e no art. 11 da Resolução-TCU 315/2020, em:
9.1. recomendar ao Ministério do Trabalho e Previdência e ao Instituto Nacional do Seguro Social que adotem medidas para: 
9.1.1. uniformizar o entendimento entre o Conselho de Recursos da Previdência Social e o Instituto Nacional do Seguro Social quando se tratar de jurisprudência já pacificada no âmbito do Conselho, reduzindo a demanda de recursos, a exemplo da Súmula Vinculante estabelecida no art. 103-A da Constituição Federal de 1988;
9.1.2. facilitar o acesso dos conselheiros às informações necessárias para a análise conclusiva do recurso, minimizando o tempo gasto com saneamento dos autos, a exemplo de treinamentos que promovam o uso mais intensivo do sistema SAT Central, integração deste com o sistema e-SisRec, entre outras medidas cabíveis, de acordo com o princípio da eficiência;
9.1.3. aumentar o nível de transparência aos cidadãos e demais partes interessadas sobre a fila de recursos, disponibilizando por meio de site oficial ou outra via, por exemplo, informações sobre tempo de espera e evolução do estoque de processos, de acordo com o art. 6º, I, da Lei 12.527/2011 e o art. 4º, IX, do Decreto 9.203/2017;
9.1.4. aumentar o nível de automatização das atividades do Instituto Nacional do Seguro Social e do Conselho de Recursos da Previdência Social, de forma a dar mais eficiência à análise dos documentos que compõem o recurso administrativo, ao processo decisório e à comparação das teses envolvidas com a jurisprudência do Conselho de Recursos e do Poder Judiciário e a própria legislação previdenciária;  
9.2. recomendar ao Instituto Nacional do Seguro Social que:
9.2.1. adote medidas preventivas adicionais, além da capacitação de servidores, para reduzir a elevada quantidade de indeferimentos indevidos, de acordo com a sua obrigação de proteger os direitos dos requerentes e o princípio da eficiência;
9.2.2. disponibilize, nas comunicações aos cidadãos de indeferimento no processo de reconhecimento inicial do direito, acesso a informações mais claras e detalhadas sobre a análise que motivou a decisão, de acordo com a Lei 9.784/1999, art. 50, I e V;
9.2.3. adote medidas para reduzir o elevado estoque de processos pendentes de cumprimento de acórdão, de acordo com o art. 549, § 1º, da IN 77/2015 do INSS;
9.3. recomendar ao Ministério do Trabalho e Previdência que adote medidas para:
9.3.1. promover a melhoria da produtividade dos conselheiros representantes de governo ativos, em termos de processos relatados, de acordo com o princípio da eficiência;
9.3.2. monitorar sistematicamente a qualidade do trabalho dos conselheiros e das decisões dos órgãos julgadores do CRPS, de acordo com o estabelecido no art. 9º do RI/CRPS;
9.3.3. tornar a jurisprudência do CRPS acessível ao público externo e interno, de acordo com o previsto no art. 6º, I, da Lei 12.527/2011 e no art. 5º, LV, da Constituição Federal de 1988.
9.4.  orientar a Secretaria Geral de Controle Externo que monitore as recomendações expedidas nestes autos.

Auditoria operacional no processo de recurso administrativo previdenciário.

Instituto Nacional do Seguro Social; Secretaria Especial de Previdência e Trabalho.

3. Interessados/Responsáveis: não há.

13.1. Ministros presentes: Bruno Dantas (Presidente), Walton Alencar Rodrigues, Benjamin Zymler, Augusto Nardes, Aroldo Cedraz (Relator), Vital do Rêgo, Jorge Oliveira, Antonio Anastasia e Jhonatan de Jesus.
13.2. Ministros-Substitutos presentes: Augusto Sherman Cavalcanti, Marcos Bemquerer Costa e Weder de Oliveira.

AROLDO CEDRAZ

Transcrevo, a seguir, o corpo do relatório de auditoria à peça 46, o qual contou com a anuência do corpo diretivo da Secretaria de Controle Externo da Previdência, do Trabalho e da Assistência Social (peças 47 e 48) :
INTRODUÇÃO
Trata-se de auditoria operacional no processo de recurso administrativo previdenciário, onde atuam o Instituto Nacional do Seguro Social (INSS) , o Conselho de Recursos da Previdência Social (CRPS) e a Subsecretaria de Perícia Médica Federal (SPMF) . 
Até julho de 2021, o CRPS e a SPMF integravam a Secretaria Especial de Previdência e Trabalho do Ministério da Economia e o INSS estava vinculado a esse ministério. Com a aprovação do Decreto 10.761, de 2/8/2021, houve mudança na estrutura e a vinculação foi alterada para o Ministério do Trabalho e Previdência (MTP) .
1.1. Problema identificado
Há fila significativa de processos de recurso administrativo aguardando providências no INSS e no CRPS. A demora para análise dos processos tem sido apontada como uma das causas da excessiva judicialização. Também há informações indicando descumprimento frequente de prazos processuais, grande quantidade de processos que demandam diligência para sanear os autos, desconfiança dos interessados na qualidade (proteção do direito) e celeridade do processo de recurso administrativo, e necessidade (não obrigatoriedade) de contratação de advogados. 
1.2. Objetivo e escopo da auditoria
A presente auditoria consistiu em trabalho de asseguração razoável, com o objetivo de avaliar a eficiência, a eficácia e a transparência do processo de recurso administrativo previdenciário.
Fazem parte do escopo da auditoria os recursos das decisões do INSS nos processos de interesse dos beneficiários, segurados e demais cidadãos requerentes de benefício.
1.3. Não escopo
O escopo da auditoria não inclui:
processos relacionados às competências do CRPS, previstas nos incisos II e IV do art. 126 da Lei 8.213/1991, de julgar as contestações e os recursos relativos à atribuição do Fator Acidentário de Prevenção (FAP) pelo Ministério da Economia aos estabelecimentos das empresas; e os recursos de processos relacionados à compensação financeira e à supervisão e à fiscalização dos regimes próprios de previdência social;
avaliação de qualidade do trabalho da perícia médica federal;
avaliação direta de qualidade do trabalho dos conselheiros (p. ex., verificar se há decisões em desacordo com a jurisprudência uniformizada) ;
atuação e dados da Ouvidoria;
Sistemas de informática, como o sistema de gestão dos recursos contra decisão do INSS (e-SisRec) , consultados pelos servidores e conselheiros para instruir e relatar os processos;
análise de custo do processo de recurso auditado.
Destaca-se que a equipe de auditoria foi informada que a Controladoria-Geral da União (CGU) realizava trabalho de avaliação de informações acerca das atribuições desenvolvidas pelo CRPS. O trabalho tinha como objetivo estruturar informações relevantes sobre o referido Conselho no que diz respeito aos seus processos de trabalho, a sua estrutura organizacional, bem como acerca de aspectos relevantes da operacionalização de suas competências normativas.
A equipe de auditoria obteve acesso à matriz de planejamento desse trabalho e, para não haver sobreposição de questões, optou-se por não incluir no escopo aquelas que tinham similaridade com as desenvolvidas pela CGU.
1.4. Metodologia 
A auditoria foi conduzida de acordo com as Normas de Auditoria do Tribunal de Contas da União (NAT) e com o Manual de Auditoria Operacional do Tribunal, que está alinhado às Normas Internacionais das Entidades Fiscalizadoras Superiores (Issai) , emitidas pela Organização Internacional de Entidades Fiscalizadoras Superiores (Intosai) . 
Durante a fase de planejamento, os procedimentos incluíram o exame da legislação sobre o tema e mapeamento dos processos. Para isso, além de pesquisas em sites oficiais, foram realizadas reuniões com algumas das unidades jurisdicionadas, a fim de coletar dados disponíveis, bem como possibilitar a solicitação de documentos e informações alinhados às necessidades do trabalho.
Foi realizada análise SWOT, bem como, classificação e avaliação dos riscos percebidos pela equipe de auditoria sobre o processo. Em seguida, analisaram-se os controles existentes com o intuito de avaliar as respostas da administração aos riscos.
Os riscos que após a análise de controles permaneceram com nível residual médio ou superior subsidiaram a formulação das questões de auditoria na matriz de planejamento, listadas abaixo.
Quadro 1 - Questões de Auditoria
	Questão 1 - Considerando o período de 2017 a 2021, há indicadores de que a qualidade do trabalho dos conselheiros é adequada?

	Questão 2 - Considerando o período de 2020 a 2021, qual foi a duração das principais fases do processo de recurso, em relação à duração total dos processos e aos prazos regulamentados?

	Questão 3 - Considerando o período de 2015 a 2021, o CRPS pode ser considerado uma alternativa viável para o cidadão, em relação à via judicial?

	Questão 4 - Considerando a situação em 2021, a capacidade do INSS e do CRPS é suficiente para assegurar o atendimento adequado da demanda de recursos?

	Questão 5 - Considerando os processos cujo primeiro envio ao CRPS ocorreu em 2021 e os processos julgados em 2021, é possível afirmar que agregam valor ao processo de trabalho, a fase inicial de análise do recurso no INSS e; no âmbito dos processos recursais que tratem exclusivamente de matéria médica, as fases no CRPS?

	Questão 6 - Considerando o período de 2019 a 2021, há transparência ativa adequada sobre o processo de recurso?

Na fase de execução, foram aplicados os procedimentos previstos na matriz de planejamento. Procedeu-se à análise documental, à realização de entrevistas e à análise de dados fornecidos pelas unidades jurisdicionadas e de informações obtidas em sistemas informatizados oficiais.
Cabe registrar que algumas análises de processos de recurso se basearam em amostras aleatórias estatisticamente válidas (probabilísticas) . Foram utilizadas três amostras desse tipo, todas definidas com nível de confiança de 95%. A tabela a seguir apresenta informações adicionais sobre elas:
Tabela 1 - Informações sobre a seleção das amostras probabilísticas analisadas
	Descrição
	Tamanho da amostra
	Variável utilizada
	Erro tolerável (em dias) 
	Tamanho da população

	Amostra 1 - Processos com acórdão prolatado em 2021 (aleatória estratificada por grupo de espécies de benefício) 
	425
	Tempo transcorrido entre a data do primeiro envio do processo ao CRPS e a data do acórdão
	45
	28.624*

	Amostra 2 - Processos sobre benefício por incapacidade com acórdão prolatado em 2021 (aleatória estratificada por grupo de espécies de benefício) 
	378
			19.526*

	Amostra 3 - Processos enviados pela primeira vez ao CRPS em 2021 (aleatória simples) 
	168
	Tempo transcorrido entre a data do requerimento e a data do primeiro envio ao CRPS
	15
	313.210

* Embora o CRPS tenha julgado mais de 150 mil recursos entre 1/1/2021 e 31/5/2021, as amostras 1 e 2 foram selecionadas de populações muito inferiores a esse número porque, no sistema do INSS (BG e-SisRec) de onde foram extraídas as bases de dados disponibilizadas à equipe de auditoria, ainda não havia a data do julgamento em milhares de processos pendentes de cumprimento de acórdão (vide limitação descrita no tópico 1.5 deste relatório) .
Este relatório está organizado em capítulos que apresentam uma breve visão geral do objeto, os cinco achados identificados, as conclusões e as propostas de encaminhamento. Os achados foram estruturados de forma sintetizada e apresentam a situação encontrada, causas, efeitos, proposta de encaminhamento e os benefícios esperados. Nos elementos pós-textuais estão dispostos: as referências; a metodologia; a análise dos comentários dos gestores; a lista de quadros e tabelas e a lista de siglas.
1.5. Limitações
Devido à falta de acesso pelo CRPS à base de dados do e-SisRec, necessitando de extração pela Empresa de Tecnologia e Informações da Previdência Social (Dataprev) , não foi possível a disponibilização de dados desse sistema no período de execução da auditoria. Assim, foram utilizados apenas os dados constantes das bases fornecidas pelo INSS, as quais continham limitações (p. ex., não continham dados dos processos na carga do CRPS nem da SPMF e, mesmo no caso dos que foram encaminhados ao INSS para cumprimento de acórdão, dezenas de milhares ainda não continham a data da deliberação) . 
VISÃO GERAL DO OBJETO
O INSS, autarquia federal hoje vinculada ao Ministério do Trabalho e Previdência, tem por missão garantir a proteção aos cidadãos por meio do reconhecimento de direitos e execução de políticas sociais (Resolução 2/CEGOV/INSS, de 31/12/2019, atualizado pela Resolução 7/CEGOV/INSS, de 10/6/2020) .
Inicialmente, o cidadão busca o INSS para o reconhecimento de direito, normalmente a benefício previdenciário ou assistencial. Após análise, a autarquia dá ciência ao requerente sobre o atendimento ou não do seu pleito. Quando o requerimento inicial é negado, o cidadão pode recorrer da decisão. Também é possível recorrer em outros momentos, como, por exemplo, quando ocorre cancelamento do benefício que vinha sendo pago ou revisão do seu valor.
O fluxo do sistema de recursos começa, então, a partir de quando o INSS recebe o recurso ordinário do interessado. Após reanalisar o pedido, em caso de manutenção da decisão denegatória, o INSS instrui o processo, podendo incluir contrarrazões, e o remete para o CRPS. A responsabilidade por fazer a instrução do pedido (quando não for por meio de rotina automatizada) é das Centrais de Análise de Benefício (CEAB) do INSS.
O CRPS é órgão colegiado integrante da estrutura do Ministério do Trabalho e Previdência e uma das suas competências é exercer o controle jurisdicional das decisões do INSS nos processos de interesse dos beneficiários do Regime Geral de Previdência Social (RGPS) e das empresas; e nos relacionados aos benefícios assistenciais de prestação continuada previstos no art. 20 da Lei nº 8.742/93. Pode-se afirmar que é objetivo do Conselho proteger os direitos dos administrados com qualidade e celeridade, sem custas processuais ou exigência de advogado, reduzindo assim a judicialização de litígios.
As Juntas de Recursos são os órgãos competentes do CRPS para julgar os recursos ordinários. Contra as decisões proferidas pelas Juntas de Recursos caberá recurso especial às Câmaras de Julgamento.
De acordo com o Regulamento da Previdência Social (Decreto 3.048/1999) , o CRPS é formado por órgãos julgadores de composição tripartite (governo, trabalhadores e empresas) , segundo as competências delimitadas para as respectivas instâncias, na forma da legislação vigente e do sistema processual específico, estabelecido pelo Regimento Interno do CRPS (RI/CRPS) . Os órgãos são os seguintes:
29 Juntas de Recursos e quinze Composições Adjuntas, situadas nos estados da federação, para fins de julgar os recursos ordinários interpostos contra as decisões do INSS;
quatro Câmaras de Julgamento, sediadas em Brasília, para julgar os recursos especiais interpostos contra as decisões proferidas pelas Juntas de Recursos;
Conselho Pleno, com competência para: I - uniformizar, em tese, a jurisprudência administrativa previdenciária e assistencial, mediante emissão de Enunciados (art. 3º, I, e arts. 61 e 62 do RI) ; II - uniformizar, no caso concreto, as divergências jurisprudenciais entre as Juntas de Recursos nas matérias de sua alçada, ou, entre as Câmaras de Julgamento, em sede de Recurso Especial, mediante a emissão de Resolução; e III - decidir, no caso concreto, as Reclamações ao Conselho Pleno, mediante a emissão de Resolução (art. 3º, II e arts. 63 do RI) .
Em agosto de 2021, o CRPS contava com 57 órgãos julgadores e 522 conselheiros, sendo 198 representantes do governo (78 ativos e 120 aposentados) e 324 classistas (representantes das empresas e dos trabalhadores) .
As sessões de julgamento do CRPS contam com quórum mínimo de três membros, sendo um de cada classe de representação, e as decisões das composições julgadoras são redigidas na forma de acórdão.
As decisões proferidas pelas Juntas de Recursos e Câmaras de Julgamento poderão ser de: conversão em diligência (diligência de mesa) ; não conhecimento; conhecimento e não provimento; conhecimento e provimento parcial; conhecimento e provimento; e anulação.
O processo pode ser convertido em diligência nos casos em que são necessários complementação da instrução probatória, saneamento de falha processual, cumprimento de normas administrativas ou legislação pertinente à espécie. Nesses casos, o processo retorna ao INSS para o cumprimento da diligência.
Em maio de 2020, o CRPS constituiu o Gabinete de Crise de Diligências (GCD) para maior celeridade na instrução dos recursos administrativos, considerando o volume de diligências represadas no INSS e de processos recebidos da autarquia sem elementos suficientes para o julgamento do recurso. Assim, o próprio CRPS passou a contribuir significativamente com o saneamento dos autos. Em meados de 2021, a equipe do GCD contava com 129 pessoas, dentre conselheiros, efetivos, temporários e cedidos pelo INSS. 
Conforme art. 53, § 7º, do RI/CRPS, em se tratando de matéria médica deverá ser ouvida previamente a SPMF, que se pronunciará, de forma fundamentada e conclusiva, no âmbito de sua competência. A Subsecretaria da Perícia Médica Federal integra a estrutura da Secretaria de Previdência, do Ministério do Trabalho e Previdência, e tem como competência dirigir, normatizar, planejar, supervisionar, coordenar técnica e administrativamente todas as atividades de perícia médica realizadas pelo Ministério relativas à atuação da Perícia Médica Federal (PMF) de que trata o art. 30 da Lei 11.907/2009, conforme art. 77 do Decreto 9.745/2019.
Após o primeiro julgamento pelo CRPS, o processo retorna ao INSS, para cumprimento do acórdão ou, nos casos em que o recurso não foi provido, apenas para comunicação ao interessado do resultado da decisão. Caso o INSS ou o interessado discordem da decisão da Junta de Recursos, podem interpor recurso especial à Câmara de Julgamento. As Centrais Especializadas de Suporte (CES) são responsáveis por analisar o acórdão proferido pelo órgão julgador e fazer as contrarrazões do INSS nos casos em que o segurado interpõe recurso especial ou incidente processual (p. ex., embargos declaratórios) .
Nestes casos ou quando a própria CES interpõe recurso, o processo retorna para o CRPS, para deliberação da Câmara de Julgamento. Após o julgamento, o processo retorna para essa central analisar o acórdão e, em caso de indeferimento do pedido da outra parte, comunicar a ela a decisão final.
Quando a decisão do CRPS é pelo reconhecimento do direito, no âmbito de recurso ordinário ou especial, a CES, se não recorrer, tramita o processo à CEAB para cumprimento do acórdão e comunicação ao recorrente.
Em julho de 2021, as cinco CES contavam com 220 servidores habilitados para analisar acórdão, e as cinco CEAB contavam com 476 habilitados para cumpri-lo, sendo que apenas parte deles atuava exclusivamente nesse tipo de atividade.
Em 2020, o CRPS julgou mais de 436 mil recursos, o que representa um aumento de 26% em relação a 2019 e de 49% em relação a 2018, conforme dados mostrados na tabela abaixo:
Tabela 2 - Processos de recurso julgados pelo CRPS
	Ano
	Quantidade

	2016
	257.403

	2017
	275.474

	2018
	292.236

	2019
	347.551

	2020
	436.590

	Fonte: Relatório de Gestão do Ministério da Economia 2020 (página 80) .

ACHADOS DA AUDITORIA
Essa seção detalha os achados de auditoria identificados e evidenciados durante a etapa de execução do trabalho. A matriz de achados encontra-se na peça 45 do processo. As questões de auditoria são abordadas nos achados conforme demonstrado no quadro abaixo:
Quadro 2 - Relação das questões de auditoria com os achados
	Questão 1
	Achados 3 e 4

	Questão 2
	Achado 1

	Questão 3
	Achado 2

	Questão 4
	Achado 1

	Questão 5
	Achado 1

	Questão 6
	Achado 5

1.6. Achado 1 - A capacidade do INSS e do CRPS não é suficiente para assegurar o atendimento adequado da demanda de recursos
Devido a indeferimentos indevidos na fase de reconhecimento inicial de direitos, visões divergentes sobre como os conselheiros devem acessar informações necessárias para a análise do recurso, falta de uniformização de entendimento entre o INSS e o CRPS, obrigatoriedade de essas organizações tratarem de recursos que necessitam apenas de análise da perícia médica, entre outras causas, a demanda de serviço na fase recursal torna-se muito superior à capacidade de atendimento delas, gerando aumento da fila de recursos, do tempo de espera e da judicialização por parte dos cidadãos em busca da proteção dos seus direitos.
Considerando o estoque no INSS, no CRPS e na SPMF retratado na primeira linha das tabelas 3 e 4, há 1,4 milhão de processos na fila de recursos e, no cenário atual, a tendência é de aumento da quantidade de cidadãos e pessoas jurídicas aguardando atendimento nessa fila.
A tendência da fila no CRPS é de crescimento relativamente rápido, haja vista a quantidade média de novos recursos por mês (48.880) ser significativamente superior à quantidade média de julgamentos por mês do Conselho (34.107) . Portanto, conclui-se que a capacidade atual do CRPS não é suficiente para assegurar o atendimento adequado da demanda de recursos. Entretanto, como grande parte da demanda referente a benefícios por incapacidade (BI) não precisa passar pelo CRPS nem pelo INSS, o que será explicado nos itens 53 a 56, simulou-se um segundo cenário, no qual é desconsiderada essa parte da demanda mensal (16.207) . Neste cenário hipotético, a tendência seria de diminuição lenta da fila, sendo necessários anos para que a fila se encontrasse em patamar adequado. Só para solucionar o elevado estoque atual já seriam necessários quase dois anos, conforme demonstrado na tabela abaixo:
Tabela 3 - Estoque de processos pendentes de julgamento 
	Situação em maio/2021 e estimativa para maio/2022
	Cenário atual (todos os processos) 
	Cenário hipotético (sem os processos BI que dependem apenas da perícia médica) *

	I) Estoque atual (em maio/2021) , composto por:
	1.117.822
	729.372

	I.1) Recursos ordinários
	1.042.478
	654.028

	I.2) Recursos especiais
	7.737
	7.737

	I.3) Contestações ao Fator Acidentário Previdenciário (FAP) 
	47.979
	47.979

	I.4) Incidentes processuais
	19.628
	19.628

	I.5) Processos físicos**
	-
	-

	II) Estimativa de julgamentos futuros por mês, equivalente à média no período de janeiro a maio/2021, sendo:
	34.107
	34.107

	II.1) Recursos ordinários
	32.319
	32.319

	II.2) Recursos especiais
	1.638
	1.638

	II.3) Contestações ao Fator Acidentário Previdenciário (FAP) 
	150
	150

	II.4) Incidentes processuais***
	-
	-

	III) Meses necessários para julgar o estoque atual (I / II) 
	32,8
	21,4

	IV) Estimativa de ingresso mensal futuro de novas demandas, equivalente à média no período de janeiro a maio/2021, sendo:
	48.880
	32.673

	IV.1) Recursos ordinários
	45.941
	28.554

	IV.2) Recursos especiais
	1.062
	1.062

	IV.3) Contestações ao Fator Acidentário Previdenciário (FAP) 
	932
	932

	IV.4) Incidentes processuais
	945
	945

	V) Estoque futuro referente ao período de junho/2021 a maio/2022 (IV - II * 12 meses) 
	177.275
	-17.211

	VI) Estoque total em maio/2022 (I + V) 
	1.295.097
	712.161

Fonte: elaborado pela equipe de auditoria a partir de dados do Painel e-SisRec e das respostas aos Ofícios de Requisição 1, 4-6 e 8.
* No cenário hipotético, apenas o estoque e o ingresso de novos recursos ordinários são impactados pela exclusão da competência do CRPS de julgar processos que tratem exclusivamente de matéria médica. Parte-se da estimativa, baseada nos recursos ordinários protocolizados de janeiro a maio de 2021, de que 37% dos processos não tratam de benefício por incapacidade. Em seguida, aos 37%, são somados 40% dos processos que tratam desse tipo de benefício. 
** Não há controle com informações atuais sobre os processos ainda não digitalizados, nem mesmo a quantidade total. Em reunião no dia 12/8/2021, o CRPS informou que estima haver em torno de 40 mil processos físicos.
*** Os julgamentos de incidentes estão incluídos nos de recursos ordinários e especiais. O referido painel não permite identificar quantos incidentes foram julgados no âmbito de recurso ordinário e quantos foram no âmbito de recurso especial.
Após o julgamento, os processos - à exceção dos que tratam de contestação ao FAP - são tramitados para as Centrais Especializadas do INSS analisarem o acórdão e eventualmente interporem recurso, incidente processual ou contrarrazões em recurso interposto pela outra parte. A partir de junho de 2021, com a automatização de comunicações de indeferimento que antes eram realizadas manualmente por servidores dessas centrais, foi solucionado o gargalo então existente nessa fase.  
Por fim, os processos são tramitados paras as Centrais de Análise de Benefício do INSS cumprirem os acórdãos, quando há provimento total ou parcial do pedido sem interposição de recurso com efeito suspensivo por parte das CES, e comunicarem os recorrentes. Conforme pode-se observar na próxima tabela, nesta etapa final também há um gargalo, fazendo com que a tendência do respectivo estoque seja de crescimento moderado e, no cenário hipotético, de crescimento relativamente lento. Ressalte-se que, só para concluir o estoque atual, são necessários mais de dezesseis anos.  
Tabela 4 - Estoque de acórdãos pendentes de cumprimento e comunicação
	Situação em maio/2021 e estimativa para maio/2022
	Cenário atual (todos os processos) 
	Cenário hipotético (sem os processos BI que dependem apenas da perícia médica) 

	I) Estoque atual (em maio/2021) *
	274.777
	274.777

	II) Estimativa de cumprimentos/comunicações futuras de acórdão por mês, equivalente à média no período de janeiro a maio/2021
	1.428
	1.428

	III) Meses necessários para despachar o estoque atual (I / II) 
	192,4
	192,4

	IV) Estimativa de ingresso de futuros acórdãos por mês, equivalente à média no período de janeiro a maio/2021
	7.096
	4.452

	V) Estoque futuro referente ao período de junho/2021 a maio/2022 (IV - II * 12 meses) 
	68.011
	36.283

	VI) Estoque total em maio/2022 (I + V) 
	342.788
	311.060

Fonte: elaborado pela equipe de auditoria a partir das respostas aos Ofícios de Requisição 1 e 5, e do despacho de 26/8/2021 da Divisão de Recursos de Benefícios do INSS no Processo nº 35014.151450/2021-2.
* O estoque de processos pendentes de cumprimento de acórdão nas CEAB era de 197.394 em maio de 2021. Constam 274.777 porque foram acrescidos os 77.383 processos que, em 22/8/2021, estavam pendentes de análise nas CES com decisão desfavorável ao INSS.
O principal efeito dos gargalos demonstrados é a desproteção dos direitos dos cidadãos, que normalmente dependem do benefício para seu sustento próprio e da sua família. Muitos deles, em função do longo tempo de espera na fila ou da expectativa de isso ocorrer, acabam por judicializar o litígio, tendo que arcar com honorários advocatícios quando não têm direito a um defensor público, sobrecarregando o Judiciário e aumentando o custo para os cofres públicos. O efeito da judicialização será descrito com mais detalhes no achado 2.
Além disso, a situação gera descumprimento dos prazos estabelecidos para cada fase do processo de recurso. A tabela a seguir mostra que, em média, o INSS e o CRPS não têm cumprido os prazos, e que a duração total dos processos tem sido 3,7 vezes superior ao prazo máximo estipulado nas normas:
Tabela 5 - Tempo médio de duração por fase do processo 
	Fases processuais
	Média (dias) 
	%
	Prazo máximo

	I) 1º envio ao CRPS
	320
	31%
	30

	II) Distribuição ao relator
	169
	16%
	-

	III) Conclusão para julgamento
	404
	39%
	175

	IV) Julgamento do recurso ordinário
	19
	2%
	15

	V) Análise e cumprimento do acórdão
	117
	11%
	60

	Total
	1.029
	100%
	280

Fonte: elaborado pela equipe de auditoria a partir da análise da amostra 1 de processos do e-SisRec e das bases de dados fornecidas pelo INSS em resposta ao Ofício de Requisição 1.
Notas: I) considera os processos encaminhados pela primeira vez ao CRPS entre janeiro e maio de 2021; II-IV) consideram os processos com acórdão prolatado no mesmo período; III) o prazo máximo de 175 dias é composto por 30 para parecer médico (prazo padrão do RI/CRPS) , 60 para diligência (art. 53, § 2º, do RI/CRPS) e 85 para encaminhamento pelo órgão julgador ao órgão de origem (art. 7º do Provimento 99 do CRPS) ; V) considera apenas os casos em que o acórdão foi prolatado após 31/5/2020 e posteriormente houve despacho de concessão de benefício em sede recursal (código 3) , para o mesmo número de benefício (NB) .
O prazo máximo de sessenta dias previsto no regimento do CRPS para a fase de diligência também não vem sendo cumprido. Em torno de 22% dos processos costumam ser baixados em diligência e, considerando os processos que foram devolvidos pelo INSS ao CRPS em 2021, foi encontrado o tempo médio de 269 dias, 4,5 vezes superior ao supracitado prazo. Vale destacar que o GCD realiza várias diligências nos processos, mas estas não aparecem como "diligência" no histórico de eventos do e-SisRec. Assim, este tempo acima leva em conta apenas a situação das diligências feitas ao INSS.
Mesmo quando são considerados apenas os processos em que não houve saneamento por parte do Conselho nem devolução para o INSS cumprir diligência, o tempo médio na carga do relator (conclusão para julgamento) foi de 114 dias, sendo que o art. 7º do Provimento nº 99 do CRPS estabelece que o prazo máximo de permanência dos processos nas Juntas de Recursos e Câmaras de Julgamento é de 85 dias. Essa média foi calculada a partir da análise da amostra 1 de processos, da qual foram considerados apenas os 133 casos que se enquadraram nas condições acima e foram distribuídos ao relator em 2020 ou 2021.
Apenas o tempo médio para parecer da perícia médica encontra-se dentro do prazo regulamentado (trinta dias) , se for considerada a situação a partir de 2020, quando a média foi de 28 dias. Isso foi observado pela equipe de auditoria na análise da amostra 2. 
Tabela 6 - Tempo médio de duração na perícia médica
	Envio para parecer médico
	Ocorrências
	Média (dias) 
	Média / 30 dias

	Antes de 2020
	110
	423
	1412%

	A partir de 2020
	146
	28
	95%

	Não enviado
	122
	-
	-

	Total
	378
	198
	661%

Fonte: elaborado pela equipe de auditoria a partir de análise da amostra 2 de processos do e-SisRec.
A seguir são listadas as principais causas evidenciadas dos gargalos descritos neste achado.
Elevado índice de indeferimentos indevidos por parte do INSS
Indeferimentos indevidos no processo de reconhecimento inicial de direitos geram aumento da demanda de recursos ordinários. Resultados do Programa de Supervisão Técnica de Benefícios (Supertec) , cuja implantação foi determinada no item 1.5.1.b do Acórdão 456/2010-TCU-Plenário (da relatoria do Min. José Mucio Monteiro) , indicam haver elevado índice de requerimentos sendo indeferidos equivocadamente pelos servidores do INSS:
Tabela 7 - Resultados do Programa de Supervisão Técnica de Benefícios do INSS
	Parecer da supervisão técnica
	Revisões em 2020
	Revisões em 2021

		Ocorrências
	%
	Ocorrências
	%

	Não ratifica o indeferimento
	2.837
	37%
	838
	36%

	Ratifica o indeferimento com indicação de revisão
	944
	12%
	256
	11%

	Ratifica a concessão com indicação de revisão
	842
	11%
	277
	12%

	Não ratifica a concessão - indício de irregularidade
	107
	1%
	46
	2%

	Ratifica o indeferimento
	1.578
	21%
	544
	23%

	Ratifica a concessão
	1.267
	17%
	358
	15%

	Sem parecer
	7
	0%
	4
	0%

	Total
	7.582
	100%
	2.323
	100%

Fonte: elaborado pela equipe de auditoria a partir de informações do despacho de 29/12/2020 da Coordenação-Geral de Reconhecimento de Direitos no Processo nº 35014.326151/2020-72, e da resposta ao item 1 do Ofício de Requisição 3.
O INSS informou que a maior parte das tarefas supervisionadas tiveram origem em reclamação ou denúncia e que somente em março de 2021 foi realizada a primeira amostra aleatória estatisticamente válida, em conformidade com os parâmetros estabelecidos na Portaria nº 747/DIRBEN/INSS, de 29/10/2020, a qual definiu, em seu anexo I, regras para a operacionalização do Supertec. O fato de as amostras terem sido enviesadas, não aleatórias, deve ter aumentado o índice de indeferimento indevido. De qualquer forma, essas informações indicam que esse índice esteja muito elevado.
De acordo com o Relatório de Gestão do INSS de 2020, são abertos de ofício processos de não ratificação do indeferimento e efetuadas as devidas revisões da análise, o que tende a reduzir os pedidos de recurso dos segurados e as demandas judiciais, assim como melhorar a qualidade da análise realizada pelos servidores.
Com base nos resultados apurados no Supertec, as Superintendências Regionais têm providenciado capacitação para melhoria da qualidade da análise no reconhecimento inicial de direitos. Contudo, conforme demonstrado no achado 4 de recente relatório de auditoria da CGU (referenciado no Apêndice I) , há fortes indícios de que a causa desse problema vai além da falta de capacitação, decorrendo também de incentivos à produtividade sem controles suficientes sobre a qualidade das análises. A auditoria objetivou "avaliar aspectos relacionados ao planejamento, operacionalização, impactos e sustentabilidade da atividade de reconhecimento de benefícios com a adoção do Programa de Bônus de Desempenho Institucional por Análise de Benefícios com Indícios de Irregularidade do Monitoramento Operacional de Benefícios - BMOB", instituído pela Medida Provisória 871/2019 (convertida na Lei 13.846/2019) . A título de exemplo, esse relatório demonstrou haver "relação inversa entre exigências [diligências] e indeferimentos", bem como "crescimento da frequência relativa de omissões de exigências consideradas necessárias, que se torna maior à medida em que cresce a intensividade da produção".
Falta de uniformização de entendimento 
Outra causa evidenciada é a existência de jurisprudências consolidadas no âmbito do CRPS que não são seguidas pelo INSS na fase de reconhecimento inicial, além de serem questionadas na fase recursal. Por essa razão, o Conselho informou que a minuta do seu novo regimento interno prevê a figura de uma súmula que vincularia as decisões do INSS.
No entanto, da parte do CRPS, também se observou que não tem sido utilizado o mecanismo de uniformização em tese da sua jurisprudência, previsto no art. 61 do RI. O gestor informou que o último pedido de uniformização em tese foi feito antes de 2019. Se as divergências e convergências jurisprudenciais reiteradas fossem objeto de uniformização pelo Conselho Pleno, e se os enunciados resultantes fossem respeitados na fase de reconhecimento inicial de direitos, certamente haveria redução da demanda de recursos no INSS, no CRPS e, possivelmente, na SPMF.
Em outras palavras, a uniformização de entendimento entre as unidades julgadoras do CRPS e entre este e o INSS tem o potencial de reduzir a demanda.
Ineficiências nos processos de recurso que tratam apenas de matéria médica
Outra relevante causa do excesso de demanda sobre o INSS e o CRPS é a atual obrigatoriedade, estabelecida no art. 126 da Lei 8.213/1991, de o Conselho julgar recursos que necessitam apenas de análise da perícia médica. Há desperdício significativo de tempo e recursos nas fases externas à SPMF, nos processos que tratam exclusivamente de matéria médica.
Na amostra 2, extraída da população de processos relativos a benefício por incapacidade (BI) com acórdão proferido em 2021, constatou-se que o CRPS agregou valor somente em 40% deles, casos em que não foi necessário parecer da perícia médica federal (PMF) ou que o conselheiro acrescentou outro insumo (além do parecer) para fundamentar a decisão sobre o recurso, a exemplo da verificação sobre o cumprimento do período de carência pelo segurado. Nos demais processos da amostra, o acórdão do CRPS se fundamentou apenas no parecer da PMF.
Verificou-se que esse tipo de recurso, que trata exclusivamente de matéria médica, por depender apenas da análise de um segundo perito médico, não precisaria aguardar a instrução inicial no INSS, tampouco a análise do CRPS. A instrução pelo INSS é dispensável porque a PMF já tem acesso às informações necessárias para analisar o pleito. Já o CRPS não pode ir contra o parecer médico, haja vista o art. 170 do Decreto 3.048/1999 estabelecer que "compete exclusivamente" ao perito médico federal "a realização das atividades médico-periciais relacionadas com o RGPS". Além disso, a fase final (implantação/restabelecimento de benefício ou comunicação ao cidadão de improcedência do recurso) pode depender apenas de ação da PMF, assim como já ocorre no processo de reconhecimento inicial do direito, ficando pendente de análise do INSS apenas os poucos casos residuais, que não puderem ser finalizados por constar algum erro no cadastro do cidadão.
Já existe uma Minuta de Medida Provisória, encaminhada pelo Ministério do Trabalho e Previdência (MTP) à Casa Civil, para nesses casos mudar a competência de julgamento para a PMF. A minuta foi formalizada via Sistema de Geração e Tramitação de Documentos (SIDOF) por meio Exposição de Motivos (EM) nº 00002/2021, em 19/8/2021, e dispõe sobre vários temas. Abaixo é transcrito o trecho referente à questão em análise:
Art. 2º A Lei nº 8.213, de 24 de julho de 1991, passa a vigorar com as seguintes alterações:
"Art. 126. Compete ao Conselho de Recursos da Previdência Social julgar, entre outras demandas, na forma do regulamento:
I - recursos das decisões do INSS nos processos de interesse dos beneficiários, ressalvados aqueles a que se refere o art. 126-A desta Lei;"
"Art. 126-A. Compete à Secretaria de Previdência do Ministério do Trabalho e Previdência, por intermédio da Subsecretaria de Perícia Médica Federal, o julgamento dos recursos das decisões constantes de parecer conclusivo quanto à incapacidade laboral e à caracterização da invalidez do dependente, na forma do regulamento.
Parágrafo único. A atribuição para o julgamento dos recursos a que se refere o caput será dos integrantes da carreira de Perito Médico Federal, devendo o julgador, de acordo com hierarquia administrativa do órgão, ser autoridade superior àquela que tenha realizado o exame médico pericial."
Falta de clareza nas comunicações aos cidadãos de indeferimento dos seus pedidos pelo INSS
Outra causa da elevada demanda de recursos é a escassez de informações, na carta denegatória enviada ao cidadão, sobre a análise feita pelo servidor do INSS que fundamenta o indeferimento do requerimento no processo de reconhecimento inicial do direito. Por exemplo, em uma comunicação de indeferimento de pedido de pensão por morte, constava apenas "que não foi reconhecido direito ao benefício, por não ter sido comprovado o número mínimo de 12 (doze) contribuições mensais, correspondentes à carência para o benefício, exigida pela legislação regente na data do óbito". Nesse exemplo seria importante, para eventual recurso do requerente, que constassem informações sobre as contribuições identificadas pelo INSS.
Cabe salientar que, de acordo com o art. 50, I e § 1º, da Lei do Processo Administrativo (Lei 9.784/1999) , os atos administrativos deverão ser motivados, com indicação dos fatos e dos fundamentos jurídicos, quando neguem, limitem ou afetem direitos ou interesses. A motivação deve ser explícita, clara e congruente, podendo consistir em declaração de concordância com fundamentos de anteriores pareceres, informações, decisões ou propostas, que, neste caso, serão parte integrante do ato.
A falta de clareza sobre os fatos considerados na análise pode induzir muitos cidadãos a recorrerem ao CRPS em casos que nitidamente não há direito ou que este passaria a existir em breve, com a implementação de requisito pendente. Essa situação - combinada com o INSS Digital, que tornou extremamente fácil a protocolização de recurso - contribui para o aumento da demanda na fase recursal, inclusive da demanda de saneamento dos autos, já que em muitos casos o recurso não é acompanhado de argumento algum nem de elemento comprobatório do direito pleiteado.
Divergência sobre o modo de acesso dos conselheiros a informações dos sistemas do INSS e da PMF
No que concerne à produtividade, a capacidade de julgamentos por mês do CRPS é prejudicada pela dificuldade de acesso dos conselheiros a informações necessárias para a análise do recurso, principalmente as do processo concessório, o qual gerou a decisão do INSS questionada. A tabela abaixo evidencia como tem ocorrido proporção muito elevada de análises não conclusivas por parte dos relatores, a exemplo de análises que resultam em despachos que baixam processos em diligência:
Tabela 8 - Proporção de processos julgados em relação aos analisados pelos conselheiros
	Anos
	Média mensal de processos analisados
	Média mensal de processos julgados
	Julgados /Analisados
	Total de conselheiros considerados

		CRPS
	Por conselheiro
	CRPS
	Por conselheiro
		
	2018
	54.751
	143
	24.353
	63
	44%
	384

	2019
	68.449
	152
	28.963
	65
	42%
	449

	2020
	89.381
	189
	36.383
	77
	41%
	472

	2021
	76.994
	169
	29.359
	65
	38%
	455

Fonte: elaboração própria a partir de dados do Painel e-SisRec (situação em 16/8/2021) e informações enviadas por e-mail pelo SAOC/CRPS (em 26 e 27/08/2021) .
Muitas vezes as informações já disponíveis no sistema SAT Central - utilizado pelo INSS, órgãos do Judiciário, entre outros - seriam suficientes para a análise conclusiva. Esse sistema possibilita a realização de consultas sobre informações dos cidadãos, como dados cadastrais, vínculos e remunerações, processos concessórios, dentre outras. O SAT Central congrega informações do Cadastro Nacional de Informações Sociais (CNIS) , do Sistema de Benefícios (SISBEN) e do Sistema de Administração de Benefícios por Incapacidade (SABI) .
Recentemente o INSS concedeu aos conselheiros acesso ao SAT Central, o que tende a melhorar a situação. Ainda assim, a equipe de auditoria encontrou muitos casos de processos baixados em diligência pelo relator determinando ao INSS a inclusão, no sistema de recursos (e-SisRec) , de informações já disponíveis no SAT Central.
Fato é que há visões divergentes sobre como acessar as informações disponíveis nos sistemas do INSS. Essa autarquia e a SPrev entendem que o mais razoável seria que os próprios conselheiros acessassem as informações diretamente no SAT Central, até mesmo porque a consulta a esse sistema costuma ser fundamental para a análise adequada do recurso, mesmo que o processo tenha sido devidamente saneado antes da distribuição para o relator. Por outro lado, ao menos parte dos conselheiros entendem que deveriam acessar as informações disponíveis no INSS diretamente no processo de recurso, o que poderia ser solucionado por meio da integração do e-SisRec com o SAT Central.
O Gabinete de Crise de Diligências do CRPS, instituído em meados de 2020 e composto por 129 servidores, emprega grande parte da sua força de trabalho exatamente na obtenção de informações do SAT Central e juntada ao e-SisRec, manualmente, com o intuito de minimizar a ocorrência de despachos de saneamento dos autos por parte dos relatores.
A falta de soluções efetivas para esse problema prejudica também a eficiência do INSS, que poderia alocar mais tempo dos seus servidores na fase de cumprimento do acórdão, em que há grande gargalo. Atualmente, os servidores gastam muito tempo na fase de instrução inicial e na fase de diligência, buscando incluir no processo informações já disponíveis no SAT Central. Ainda assim, ao menos no que se refere à fase inicial, pode-se afirmar haver desperdício significativo de tempo e recursos. Isso porque, com base em amostra probabilística de processos de recurso enviados pela primeira vez ao CRPS em 2021, observou-se que o INSS juntou o processo concessório em apenas 16% dos casos e, em 40%, não fez nada além de juntar o protocolo do recurso. Vale lembrar que esses processos permaneceram em média 320 dias nessa fase, 31% da duração média total dos processos.
Segundo o CRPS, a dificuldade de acesso, por parte dos conselheiros, às informações já disponíveis no SAT Central não parece ser determinante para o deslinde da lide administrativa ou extração de informações necessárias ao julgamento do processo. As dificuldades estão relacionadas à falta de elementos dos processos, que acabam por demandar tempo relevante dos conselheiros. O processo deveria conter conclusão administrativa fundamentada, esclarecendo os motivos pelos quais o segurado ou interessado não alcançou o benefício pleiteado. Dessa forma, a qualificação na entrada do recurso aprimoraria a qualidade das decisões e daria celeridade ao julgamento dos processos (peça 38) . 
Baixa quantidade de processos relatados pelos conselheiros que não recebem jeton
Segundo o gestor, em 26/8/2021, havia 522 conselheiros no CRPS. Desses, 444 recebiam gratificação de relatoria (jeton) , ou seja, eram remunerados de acordo com a quantidade de processos julgados das suas respectivas relatorias. Dentre os 78 que não recebiam remuneração variável, todos representantes de governo da ativa, apenas quinze estavam relatando processos de recurso contra decisão do INSS. A tabela abaixo apresenta uma análise comparativa da produtividade destes e dos remunerados por jeton, no período de fevereiro a julho de 2021: 
Tabela 9 - Comparação de processos relatados em 2021 por grupo de conselheiros
	Análise da produtividade de 2021
	Fevereiro
	Março
	Abril
	Maio
	Junho
	Julho
	Média

	I) Total de acórdãos, sendo:
	36.947
	35.431
	35.064
	34.352
	33.608
	32.983
	34.731

	 I.1) Diligências de mesa
	1.018
	1.272
	1.423
	1.769
	1.796
	1.512
	1.465

	 I.2) Demais acórdãos
	35.929
	34.159
	33.641
	32.583
	31.812
	31.471
	33.266

	II) Jetons pagos
	36.826
	34.813
	34.613
	33.251
	33.334
	32.552
	34.232

	III) Quantos receberam jeton
	446
	448
	444
	438
	437
	431
	441

	IV) Média de jetons pagos para cada beneficiário (II / III) 
	83
	78
	78
	76
	76
	76
	78

	V) Acórdãos que não geraram pagamento de jeton (I - II) 
	121
	618
	451
	1.101
	274
	431
	499

	VI) Quantos não recebem jeton e relatam processo*
	15
	15
	15
	15
	15
	15
	15

	VII) Média estimada de julgados da relatoria dos que não recebem jeton (V / VI) 
	8
	41
	30
	73
	18
	29
	33

Fonte: elaboração própria a partir de dados do Painel e-SisRec (situação em 16/8/2021) , das folhas de pagamento de jeton e das informações fornecidas pela CGT e SAOC (em 26/8/2021) sobre quantidade de conselheiros que não recebem jeton.
* Em todos os meses foi considerada a quantidade de conselheiros que não recebem jeton (ativos) existente em 26/8/2021, por falta de informação referente aos meses anteriores. Essa quantidade (15) resultou da exclusão dos 29 ativos que exerciam função de presidência de unidade julgadora, dos 18 ativos que atuavam nas contestações ao FAP e dos 16 ativos que se encontravam à disposição do GCD. 
Observa-se que, em média, os remunerados por jeton relatam 2,36 vezes mais processos do que os demais relatores. Essa situação indica haver bastante espaço para a melhoria da produtividade dos relatores representantes de governo da ativa, o que contribuiria para reduzir o gargalo demonstrado na tabela 3, sem necessidade de alteração do quadro de conselheiros. Cabe ressaltar que o potencial de melhoria aumentará significativamente quando os dezesseis conselheiros temporariamente à disposição do GCD retornarem às unidades julgadoras.
De acordo com a informações fornecidas pelos gestores (peça 38) , os conselheiros da ativa, diante do reduzido quadro de servidores do CRPS, precisam se dedicar a atividades administrativas, dentro de sua jornada semanal de trabalho, e que os remunerados por jeton se dedicam integralmente a¿ relatoria dos processos. Essa situação pode justificar a baixa produtividade dos conselheiros não remunerado por jeton, mas faz-se necessário que providências sejam tomadas para aumentar a produtividade.  
Assim, propõe-se recomendar ao MTP, com fundamento no art. 11 da Resolução-TCU 315/2020, que adote medidas para promover a melhoria da produtividade desse grupo de conselheiros, em termos de processos relatados.
Para as demais causas descritas neste achado, propõe-se, com fulcro no mesmo dispositivo:
1.1. Recomendar ao INSS que:
1.1.1. adote medidas para reduzir o elevado estoque de processos pendentes de cumprimento de acórdão;
1.1.2. adote medidas preventivas adicionais, além da capacitação de servidores, para reduzir a elevada quantidade de indeferimentos indevidos;
1.1.3. disponibilize, nas comunicações aos cidadãos de indeferimento no processo de reconhecimento inicial do direito, acesso a informações mais claras e detalhadas sobre a análise que motivou sua decisão.
1.2. Recomendar ao MTP e ao INSS que adotem medidas no sentido de:
1.2.1. uniformizar o entendimento entre o CRPS e o Instituto quando se tratar de jurisprudência já pacificada no âmbito do Conselho;
1.2.2. facilitar o acesso dos conselheiros às informações necessárias para a análise conclusiva do recurso, minimizando o tempo gasto com saneamento dos autos, a exemplo de treinamentos que promovam o uso mais intensivo do sistema SAT Central, integração deste com o sistema e-SisRec, entre outras medidas cabíveis.
Com essas propostas, pretende-se principalmente melhorar a tutela dos direitos dos cidadãos e empresas, por meio da diminuição da fila e do tempo de espera. Ainda, elas podem contribuir para a redução do custo por processo de recurso e, conforme será demonstrado no achado 2, do congestionamento no Judiciário.
A equipe entende ser desnecessária a proposição de encaminhamento para solucionar o problema da ineficiência nos processos que tratam exclusivamente de matéria médica, pois já existe Minuta de Medida Provisória nesse sentido (item 56) .
1.7. Achado 2 - O índice de provimento de pedidos e o tempo demandado para tutela do direito na via judicial encontram-se mais atrativos do que na via recursal administrativa
Devido ao CRPS ter menos discricionariedade que os juízes para interpretar a legislação, à baixa transparência nas comunicações aos cidadãos do fundamento das decisões do INSS pelo indeferimento de requerimentos de benefícios, assim como à demanda de serviço na fase recursal encontrar-se muito superior à capacidade de atendimento do CRPS e do INSS, o índice de provimento de pedidos e o tempo demandado para tutela do direito na via judicial encontram-se mais atrativos do que na via recursal administrativa, aumentando o grau de judicialização da concessão de benefícios administrados pelo INSS.
O índice de provimento dos recursos contra decisão do INSS julgados pelo CRPS entre 2015 e 2017 - ou seja, a proporção de decisões total ou parcialmente favoráveis ao cidadão nesse período - foi de 22%, valor que se repetiu no período de 2018 a 2021. Por outro lado, conforme consta no relatório do levantamento sobre a judicialização dos benefícios concedidos pelo INSS (Acórdão 2894/2018-TCU-Plenário, da relatoria do Min. André de Carvalho) , o índice de provimento da 1ª Instância da Justiça Federal (JF) foi de 51% entre 2014 e 2017. Em outras palavras, em média, a probabilidade de o cidadão obter decisão favorável do Judiciário é 2,3 vezes maior que do CRPS. A tabela a seguir apresenta comparações para as principais espécies de benefício, mostrando que em todas elas o índice da via judicial é muito superior ao da administrativa:
Tabela 10 - Provimento de pedidos por espécie no CRPS e na 1ª Instância da JF
	Principais espécies de benefício
	Decisões do CRPS favoráveis ao segurado - 2015 a 2017
	Decisões da JF favoráveis ao segurado - 2014 a 2017
	Decisões do CRPS favoráveis ao segurado - 2018 a 2021

		Ocorrências
	Índice
	Ocorrências
	Índice
	Ocorrências
	Índice

	Auxílio-doença (B31) 
	29.956
	12%
	529.684
	46%
	62.727
	10%

	Aposentadoria por Invalidez (B32) 
	705
	16%
	180.166
	45%
	3.099
	9%

	Benefício Assistencial - LOAS (B87 e B88) 
	10.269
	20%
	186.570
	44%
	19.104
	23%

	Aposentadoria por Idade (B41) 
	17.414
	24%
	271.702
	58%
	37.058
	34%

	Pensão por Morte (B21) 
	11.194
	28%
	133.643
	58%
	14.056
	29%

	Aposentadoria por Tempo de Contribuição (B42) 
	47.218
	43%
	193.939
	71%
	100.509
	46%

	Total
	116.756
	22%
	1.495.704
	51%
	236.553
	21%

Fonte: elaboração própria a partir de dados do Painel e-SisRec, que contém informações sobre julgados somente a partir de 2015, e do relatório do levantamento sobre a judicialização dos benefícios concedidos pelo INSS (Acórdão 2894/2018-TCU-Plenário) .
A partir da amostra 1 de processos de recurso, constatou-se que o índice geral de 22% sobe para 33% quando o cidadão está representado por advogado, mas cai para 12% quando está sem advogado. Em 16% dos processos da amostra o cidadão estava com advogado.
É importante ressaltar que as decisões dos juízes de 1ª instância podem ser revistas em instâncias superiores, enquanto na via administrativa apenas o próprio CRPS pode rever suas decisões. Além disso, há outros incentivos para ingresso com ação na via judicial, como pagamento dos atrasados com inclusão de juros de mora.
Também foram comparados tempos médios nas duas vias. A tabela a seguir apresenta a situação no âmbito administrativo, evidenciando que o processo tem se tornado significativamente mais lento ao longo dos últimos três anos, o que condiz com os gargalos mostrados no achado 1:
Tabela 11 - Tempos médios em dias no âmbito administrativo
	Tempo médio
	2019
	2020
	2021

	até o julgamento do recurso ordinário
	466
	611
	757

	até a comunicação ou cumprimento do acórdão*
	477
	680
	827

	do estoque**
	-
	-
	720

Fonte: elaborado pela equipe de auditoria a partir das bases de dados fornecidas pelo INSS em resposta ao Ofício de Requisição 1.
* Como na maior parte dos casos o recurso é indeferido, o indicador reflete mais o tempo para comunicação do acórdão, e menos o tempo para cumprimento.
** Considera apenas o estoque na carga do INSS em 31/5/2021, pois a equipe não teve acesso aos dados detalhados do estoque de processos na carga do CRPS e da SPMF. 
A tabela seguinte - elaborada a partir da publicação Justiça em Números, do Conselho Nacional de Justiça - mostra os tempos médios equivalentes no âmbito dos Juizados Especiais Federais, onde há elevada concentração de ações envolvendo benefícios administrados pelo INSS. Nota-se que, para o cidadão que deseja recorrer de decisão do Instituto, a situação também é mais atrativa do que a da via administrativa quando a comparação é feita com a fase de conhecimento, caso os tempos médios em 2021 não se encontrem significativamente superiores aos observados em 2019, pois as tabelas 11 e 12 comparam períodos diferentes:
Tabela 12 - Tempos médios em dias no âmbito dos Juizados Especiais Federais
	Tempo médio
	Fase de conhecimento
	Fase de execução

		2017
	2018
	2019
	2017
	2018
	2019

	até a sentença
	274
	366
	366
	61
	335
	213

	até a baixa
	427
	579
	640
	122
	61
	671

	do estoque
	640
	640
	518
	427
	366
	335

Fonte: elaborado pela equipe de auditoria a partir dos relatórios do Justiça em Números (anos-base 2017 a 2019) .
A equipe de auditoria entende que a comparação deve ser feita com a fase de conhecimento porque muitos processos se findam nessa fase, sendo bastante comum o cumprimento da sentença pelo INSS já nesse momento, por exemplo, em razão da concessão de tutela antecipada do direito. Outro motivo dessa escolha é que a via administrativa deveria ser mais rápida do que qualquer via judicial.
A maior probabilidade de obter decisão favorável no Judiciário, aliada ao menor tempo de espera nessa via, tem levado grande parte dos cidadãos a judicializar o litígio.
As informações da amostra citada acima indicam que ao menos 27% dos cidadãos que recorrem ao CRPS também ingressam posteriormente com ação judicial com o mesmo objeto. A amostra não levou em conta, por exemplo, os mandados de segurança contra o CRPS. De acordo com os gestores, são expedidos mais de quatrocentos mandados de segurança por semana para o CRPS adiantar o julgamento, muitos deles com imposição de multa diária aos presidentes das unidades julgadoras. Essa situação eleva o custo do litígio, uma vez que o cidadão tem utilizado, simultaneamente, tanto a via administrativa quanto a judicial.
O Presidente e o Chefe da Divisão de Assuntos Jurídicos do CRPS afirmaram que o índice de provimento da 1ª Instância da Justiça Federal é superior principalmente porque os juízes possuem maior discricionariedade para interpretar a legislação e criar jurisprudência, enquanto os conselheiros do CRPS só podem adotar a jurisprudência pacificada no âmbito do Superior Tribunal de Justiça e do Supremo Tribunal Federal. De fato, isso ocorre, porém a equipe de auditoria não teve condições de aprofundar a análise e eventualmente identificar medidas que pudessem ser implementadas para melhorar a situação.
Outra causa do baixo índice de provimento do CRPS é a escassez de informações, na carta denegatória enviada ao cidadão, sobre a análise feita pelo servidor do INSS que fundamenta o indeferimento do requerimento. Essa situação, já abordada no achado 1, contribui para a protocolização de recursos em casos de ausência do direito pleiteado, assim como dificulta a defesa nos casos em que há direito. A grande queda observada no índice, de 33% para 12%, quando a parte não está representada por advogado corrobora essas afirmações.
Por fim, o maior tempo de espera na via administrativa decorre do fato de atualmente a demanda ser muito superior à capacidade de entrega do CRPS e do INSS, situação explicada de forma aprofundada no achado anterior.
As propostas feitas no achado 1 já atacam a segunda e a terceira causas identificadas acima, tendo o potencial de reduzir a quantidade de recursos protocolados por pessoas que não possuem direito ao benefício pleiteado, bem como de reduzir significativamente o tempo de espera na via administrativa, o que tende a tornar o CRPS mais atrativo e diminuir a judicialização. A exclusão da competência do CRPS de julgar a maior parte dos recursos sobre BI, objeto da Minuta de Medida Provisória citada no achado 1, também tende aumentar o índice de decisões do Conselho favoráveis aos cidadãos.
1.8. Achado 3 - Falta monitoramento sistemático da qualidade do trabalho dos conselheiros
De acordo com as informações analisadas pela equipe de auditoria, constatou-se que o CRPS não possui indicadores que meçam a qualidade dos julgamentos. No entanto, possui alguns mecanismos de controle de qualidade, como processos de seleção e recondução de conselheiros e capacitações formais pela Escola do CRPS. 
No processo seletivo verificou-se, em dez processos analisados, que os procedimentos se encontram em conformidade com as orientações estabelecidas nos artigos 21 e 22 do Regimento Interno do CRPS. Os selecionados possuem formação com curso superior (nível de graduação) e conhecimentos em legislação previdenciária, atendendo aos requisitos mínimos de qualificação profissional definidos na norma. 
Quanto aos procedimentos de recondução, que ocorrem a cada três anos, em dez processos analisados, constatou-se, também, que as reconduções foram realizadas em conformidade com as orientações estabelecidas nos arts. 22, III; 76, I ao III e § 2º, todos do RI/CRPS. Neste processo são verificadas a produtividade e a qualidade das decisões por amostragem.
Ademais, a equipe observou que as ações de capacitações formais para conselheiros e servidores do CRPS são recentes, iniciadas com a criação da Escola do CRPS em agosto de 2020. Além disso, foi criado o Curso de Atualização/Recondução. Esse curso é obrigatório para todos os conselheiros em processo de recondução e opcional para os demais conselheiros e servidores, contendo em seu conteúdo programático: elaboração de acórdãos; jurisprudência administrativa; legislação previdenciária - atualização; gabinete de crise de diligências, ferramentas e sistemas; noções do código de ética e conduta.
A equipe de auditoria verificou, ainda, que a proporção de recursos especiais e de incidentes procedentes tem diminuído ao longo dos últimos anos, indicando que, de modo geral, a qualidade das decisões dos órgãos julgadores do CRPS tem melhorado. 
No entanto, a qualidade do trabalho dos conselheiros e das decisões das unidades julgadoras não é monitorada sistematicamente, devido a questões estruturais, dificultando a identificação tempestiva de desempenho insatisfatório nesse quesito e a adoção de medidas corretivas. A melhoria da qualidade deixa de ser promovida quando esse aspecto do desempenho não é acompanhado adequadamente.
Outro indicador gerado pela equipe de auditoria para tentar avaliar a qualidade foi o índice de diligências de mesa (determinadas por meio de acórdão) propostas por conselheiros que não fossem os próprios relatores dos processos em pauta, calculado com base na análise da amostra 1. Constatou-se que 100% delas (31) foram propostas no voto dos relatores, sendo que o RI/CRPS (art. 53§ 1º) prevê que a diligência deve ser preferencialmente prévia. Observou-se, também, que muitas dessas diligências de mesa deveriam ter sido formuladas por meio de despacho ou diligência prévia por conta do que dispõe o Provimento MDS/CRSS/GP 5/2017, que elenca as situações em que se deve adotar a diligência prévia.
Se este comportamento fosse monitorado, o voto dos relatores seria mais aderente às orientações normativas e o risco de pagamentos indevidos de jeton seria mitigado, assim como seria melhorada a produtividade das unidades julgadoras. De acordo com as informações extraídas do painel do CRPS, entre 1/1/2020 e 9/8/2021, foram prolatados 24.677 acórdãos tratando de diligência.
O art. 9º do RI/CRPS estabelece que compete à CGT realizar o monitoramento operacional e técnico dos órgãos julgadores, acompanhar o desempenho dos conselheiros, entre outras competências. 
De acordo com o gestor, a CGT não tem condições de cumprir essa e outras atribuições regimentais, pois conta apenas com dois servidores. Acrescentou que tem solicitado apoio e encaminhado ao Ministério propostas efetivas de melhorias no sentido de dotar o órgão da estrutura necessária para a realização de sua missão institucional, como servidores, funções e a melhoria, desenvolvimento e modernização dos sistemas necessários. Entretanto, tem esbarrado em questões orçamentárias.
Disse ainda, o gestor, que uma das ferramentas de Tecnologia da Informação (TI) solicitadas, denominada São Cognato, permitirá, entre outras funcionalidades, o controle qualitativo do desempenho dos conselheiros. Entretanto, ela não está na lista de produção da Dataprev porque, como se trata de sistema novo, não é permitida a contratação pelo contrato do INSS. Assim, não avançou para 2021, mas espera-se que seja entregue em 2022.
Sabe-se que o CRPS tem por objetivo assegurar os direitos relativos à previdência e à assistência social (Constituição Federal de 1988, art. 194) . Além disso, como em qualquer processo administrativo, é objetivo do processo recursal em questão proteger os direitos dos administrados com qualidade, ou seja, garantir o devido processo legal e evitar ou reduzir as chances de ocorrerem injustiças, erros, abusos e arbítrios no exercício das competências estatais (Lei 9.784/1999, arts. 1º e 2º) .
Destarte, para evitar a ocorrências de injustiças e erros, é necessário um bom monitoramento da qualidade dos julgamentos, a exemplo do que vem sendo feito pelo INSS por meio do programa Supertec. Ademais, é considerada boa prática a identificação de indicadores-chave de progresso para os principais objetivos da política, de acordo com o Referencial para Avaliação de Governança em Políticas Públicas (TCU, 2014, p. 61) .
Assim, propõe-se, recomendar ao Ministério do Trabalho e Previdência, com fundamento no art. 11 da Resolução-TCU 315/2020, que adote medidas para monitorar sistematicamente a qualidade do trabalho dos conselheiros e das decisões dos órgãos julgadores do CRPS.
Com essa proposta, pretende-se promover a melhoria contínua da qualidade do trabalho deles, o que também tende a gerar melhoria da produtividade e mitigação do risco de pagamentos indevidos de jeton.
1.9. Achado 4 - Falta acessibilidade à jurisprudência do CRPS
Devido à ausência de mecanismos de consulta, a jurisprudência do CRPS não se encontra acessível, prejudicando o exercício do direito à ampla defesa e o controle social, bem como gerando maior risco de ocorrência de decisões divergentes entre suas unidades julgadoras e consequentemente de injustiças.
Os conselheiros e as partes do processo não dispõem de mecanismos de consulta a acórdãos das Juntas de Recursos e das Câmara de Julgamento, nem de forma eletrônica, muito menos de forma física, uma vez que os processos são digitais. Assim, pode ficar cerceado o direito à ampla defesa por parte dos segurados. 
A pesquisa à jurisprudência é condição fundamental para o exercício de competências e direitos, como o pedido de uniformização da jurisprudência administrativa, previsto nos arts. 61 e 63 do RI/CRPS. Além disso, conforme consta no art. 5º, LV, da CF/1988, "aos litigantes, em processo judicial ou administrativo, e aos acusados em geral são assegurados o contraditório e ampla defesa, com os meios e recursos a ela inerentes".
O Conselho informou que já concluiu a especificação do aplicativo chamado CRPS 5.0, que terá a funcionalidade de pesquisa de jurisprudência (por período, unidade julgadora, tipo de benefício e tema) , porém ainda não houve o contrato para desenvolvimento.
Assim, a falta de acessibilidade à jurisprudência administrativa pode levar ao cerceamento da defesa e aumentar a probabilidade de ocorrerem decisões divergentes no âmbito do CRPS. Outro efeito que merece ser destacado é o prejuízo ao controle social sobre a qualidade dos relatórios, votos e acórdãos das Juntas de Recurso e Câmaras de Julgamento. Sem transparência do inteiro teor das decisões, dificulta-se o controle e consequentemente aumenta-se a probabilidade de ocorrência de decisões equivocadas ou mal fundamentadas, por exemplo. 
Nesses termos, propõe-se, recomendar ao Ministério do Trabalho e Previdência, com fundamento no art. 11 da Resolução-TCU 315/2020, que adote medidas para tornar a jurisprudência do CRPS acessível ao público externo e interno.
Com essa proposta, pretende-se assegurar o direito à ampla defesa, auxiliando os cidadãos e o INSS na elaboração de seus recursos, e promover a uniformização de entendimento no âmbito do CRPS, garantindo segurança jurídica. Além disso, espera-se melhoria na qualidade do trabalho dos conselheiros e das decisões das unidades julgadoras.
1.10. Achado 5 - Baixo nível de transparência ativa sobre informações do processo de recurso 
Devido ao baixo nível de transparência ativa do CRPS e do INSS sobre informações do processo de recurso, tanto por meio de indicadores quanto nas cartas de comunicação de decisões denegatórias do INSS, o cidadão tem pouca informação sobre a fase recursal, o que contribui para o aumento da judicialização e do gasto público, bem como dificulta o controle social.
A equipe de auditoria constatou que não há transparência ativa quanto a informações importantes sobre a fila de recursos e processos julgados (a exemplo do tempo médio de espera, do tamanho da fila) , que ajudem o cidadão a decidir sobre a impetração de um recurso.
Além disso, nas cartas de comunicação de decisões denegatórias do INSS, as informações sobre eventual pedido de recurso contra a decisão se limitam a informar ao segurado que poderá interpor recurso à Junta de Recursos. No entanto, outras informações poderiam ser agregadas a essa comunicação a fim de deixar claro para o requerente todos os seus direitos a respeito do processo de recurso, como por exemplo, informar a ele que não é preciso constituir advogado, que o recurso será julgado por outro órgão não vinculado ao INSS, dentre outras informações consideradas úteis para a sua tomada de decisão.
A Lei de Acesso à Informação (LAI) , 12.527/2011, diz em seu artigo 6º, I, que cabe aos órgãos e entidades do poder público assegurar a gestão transparente da informação, propiciando amplo acesso a ela e sua divulgação. Também o artigo 8º, do mesmo normativo, afirma que é dever dos órgãos e entidades públicas promover, independentemente de requerimentos, a divulgação em local de fácil acesso, no âmbito de suas competências, de informações de interesse coletivo ou geral por eles produzidas ou custodiadas.
Ademais, o Decreto 9.203/2017, o qual dispõe sobre a política de governança da administração pública federal direta, autárquica e fundacional, em seu artigo 4º, IX, estabelece, como uma das diretrizes para a boa governança pública, promover a comunicação aberta, voluntária e transparente das atividades e dos resultados da organização, de maneira a fortalecer o acesso público à informação.
A falta de transparência para os cidadãos e segurados afeta suas tomadas de decisão. Com mais informações sobre o processo de recurso, poderiam decidir qual via seria mais vantajosa para recorrer da decisão do INSS, a via administrativa ou a judicial. A ausência de informações pode levar o interessado a judicializar o pedido ou a protocolá-lo nas duas vias, elevando, assim, o gasto público. Ademais, a inexistência de transparência dificulta o exercício do controle social pelas diversas partes interessadas (imprensa, advogados etc.) .
De acordo com o INSS, com a implantação de novo sistema de recurso (e-SisRec) em dezembro de 2019, houve necessidade de remodelagem dos dados gerenciais, sendo verificada a necessidade de evolução das informações disponíveis antes da implantação do novo sistema. O Instituto também informou que foram identificadas inconsistências nos testes efetuados, o que impossibilita a divulgação de indicadores, e que ele participa apenas de algumas etapas do processo.
Quanto às cartas de comunicação de decisão denegatória, disseram os gestores que está em andamento proposta de alteração do conteúdo, a fim de melhor especificar os motivos do indeferimento, melhorando a compreensão do cidadão sobre os motivos da negação do pedido. 
Já o CRPS alegou que está no aguardo de realização de contrato com a Dataprev para criação do aplicativo CRPS 5.0, que terá as seguintes funcionalidades: informar a população sobre a produção do órgão, tendência de julgamentos detalhados em números e gráficos, por unidade julgadora; entre outras funcionalidades. 
A equipe de auditoria verificou que consta no Anuário Estatístico da Previdência Social, ano base de 2019, informações sobre o processo de recurso. No entanto, não houve publicação do anuário em 2020, estando previsto, de acordo com os gestores, para dezembro de 2021.
O Anuário fornece informações gerais como movimentação de processos nas juntas e câmaras, por espécie, bem como o quantitativo de decisões por tipo (negado provimento, provido, não conhecido, dentre outros) e de processos baixados em diligência. Essas informações contribuem para transparência, mas não são suficientes. Por exemplo, ainda não são divulgadas informações relevantes para as partes interessadas, como o inteiro teor dos acórdãos (vide achado 4) , o tamanho da fila de recursos, o tempo médio para julgamento, entre outras. 
A equipe também constatou que o INSS já possui vários indicadores de tempo médio sobre o processo de recurso, quais sejam: 
Tempo Médio de Tramitação Inicial do Recurso - TMTIR, Tempo Médio de Tramitação para Cumprimento de Diligência - TMTCDGR, Tempo Médio de Tramitação Total do Recurso - TMTTR, Tempo Médio de Tramitação de Análise de Acórdão - TMTACR, Tempo Médio de Tramitação para Comunicação de Decisão - TMTCDR, Tempo Médio de Tramitação para Cumprimento de Decisão de Provimento - TMTCDPR e Tempo Médio de Tramitação para Revisão Administrativa Recursal - TMTRR.
No entanto, esses indicadores não são divulgados para a sociedade porque, de acordo com a autarquia, apesar de já estarem implementados, alguns ainda estão em fase de acerto das suas regras e forma de cálculo.
Destarte, verifica-se que o CRPS e o INSS não estão cumprindo satisfatoriamente os mandamentos estabelecidos pela LAI e pelo Decreto 9.203/2017. 
Nesses termos, propõe-se recomendar ao Ministério do Trabalho e Previdência e ao INSS, com fundamento no art. 11 da Resolução-TCU 315/2020, que adotem medidas para aumentar o nível de transparência aos cidadãos sobre a fila de recursos, disponibilizando, por exemplo, informações sobre tempo de espera e evolução do estoque de processos.
Com essa proposta, pretende-se dar ao cidadão as ferramentas para pleno acesso ao direito de informação e possibilitar maior controle social das ações do CRPS, do INSS e da SPMF.
CONCLUSÃO 
Neste trabalho, a equipe de auditoria avaliou o processo de recurso administrativo contra decisão do INSS e propõe ações com o intuito de aprimorar a prestação do serviço ao cidadão.
A equipe verificou que a capacidade do INSS e do CRPS não é suficiente para assegurar o atendimento adequado da demanda de recursos, havendo tendência de aumento da quantidade de cidadãos e pessoas jurídicas aguardando a apreciação dos recursos e o cumprimento das decisões que lhe sejam favoráveis. Considerando apenas os 274.777 acórdãos pendentes de cumprimento, já são necessários mais de dezesseis anos para a autarquia cumpri-los, mantidos os procedimentos e força de trabalho disponíveis. Entre as principais causas, pode-se citar o elevado índice de indeferimentos indevidos por parte do INSS, a falta de uniformização de entendimento e a falta de clareza nas comunicações aos cidadãos de indeferimento dos seus pedidos, o que gera aumento da demanda de recursos. 
A equipe constatou também que o INSS e o CRPS não têm cumprido os prazos processuais, e que a duração total dos processos tem sido 3,7 vezes superior ao prazo máximo estipulado nas normas. Além das causas citadas acima, a divergência sobre o modo de acesso dos conselheiros a informações dos sistemas do INSS e da PMF contribui para essa demora.
Quanto às fases no CRPS de processos que tratem exclusivamente de matéria médica, os quais constituem grande parte da demanda, verificou-se que a atuação desse órgão é necessária em apenas 40% dos casos. Os 60% restantes dependem apenas de análise da perícia médica e, em regra, não precisariam nem mesmo passar por análise manual de servidor do INSS. Essa situação é reflexo da obrigatoriedade, estabelecida no art. 126 da Lei 8.213/1991, de o Conselho julgar todos os recursos contra decisão da autarquia. Para solucionar essa situação, foi enviada pelo MTP à Casa Civil uma Minuta de Medida Provisória, para, nesse caso, mudar a competência de julgamento para a PMF.
Para mitigar as causas citadas acima, a equipe sugeriu as seguintes propostas:  medidas preventivas adicionais, além da capacitação de servidores, para reduzir a elevada quantidade de indeferimentos indevidos no processo de reconhecimento inicial do direito; disponibilização, nas comunicações aos cidadãos de indeferimento nesse processo, de acesso a informações mais claras e detalhadas sobre a análise que fundamentou a decisão do INSS; uniformização de entendimento entre o CRPS e o Instituto quando se tratar de jurisprudência já pacificada no âmbito do Conselho; medidas para reduzir o elevado estoque de processos pendentes de cumprimento de acórdão; e facilitação de acesso dos conselheiros às informações necessárias para a análise conclusiva do recurso, minimizando o tempo gasto com saneamento dos autos, a exemplo de treinamentos que promovam o uso mais intensivo do sistema SAT Central, integração deste com o sistema e-SisRec, entre outras medidas cabíveis.
Para o cidadão que deseja recorrer de decisão do INSS, a via judicial encontra-se mais atrativa que a via recursal administrativa, uma vez que o índice de provimento na via judicial é de 51%, enquanto na administrativa é de 22%. Além disso, o tempo médio de espera na primeira via costuma ser menor. Entre as causas do baixo índice de provimento do CRPS que se encontram sob controle dos gestores, está a escassez de informações na carta denegatória enviada pelo INSS ao cidadão, que contribui para a protocolização de recursos em casos de ausência do direito pleiteado. O maior tempo de espera na via administrativa decorre do fato de atualmente a demanda ser muito superior à capacidade de entrega do CRPS e do INSS. 
A equipe de auditoria constatou que o CRPS não possui monitoramento sistemático da qualidade do trabalho dos conselheiros, apesar de possuir alguns mecanismos de controle de qualidade, tais como capacitações, processo de seleção e processo de recondução de conselheiros. Além disso, verificou-se que a proporção de recursos especiais e de incidentes procedentes vem diminuindo ao longo dos últimos anos, indicando que, de modo geral, a qualidade das decisões dos órgãos julgadores do CRPS tem melhorado. Ainda assim, medidas para monitorar sistematicamente a qualidade do trabalho dos conselheiros e das decisões dos órgãos julgadores do CRPS são necessárias, visando à melhoria desse aspecto do desempenho. 
Verificou-se, ainda, que os conselheiros e as partes do processo não dispõem de mecanismos de consulta aos acórdãos das Juntas de Recursos e das Câmara de Julgamento. Assim, ações para tornar a jurisprudência acessível ao público externo e interno, além de necessárias para permitir a ampla defesa dos interessados e o controle social da qualidade dos julgamentos, podem diminuir o risco de ocorrência de decisões divergentes entre as unidades julgadoras do CRPS e, consequentemente, de injustiças.
Quanto a transparência ativa do processo de recurso, concluiu-se que não são suficientes as informações divulgadas no Anuário Estatístico da Previdência Social. Além disso, nas cartas de comunicação de decisões denegatórias do INSS aos requerentes, as informações sobre eventual pedido de recurso contra a decisão se limitam a informar que poderá ser interposto recurso à Junta de Recursos. Assim, são necessárias medidas para dar ampla transparência aos cidadãos e demais partes interessadas sobre a fila de recursos previdenciários. No caso dos cidadãos que requerem benefício, com mais informações sobre o processo, podem fazer melhores escolhas a respeito de como recorrer da decisão do INSS, caso discordem dela, se na via administrativa ou judicial, podendo evitar pedido nas duas vias. Além disso, um maior nível de transparência promoverá aumento do controle social sobre o processo de recurso.
PROPOSTAS DE ENCAMINHAMENTO
Ante o exposto, submetem-se os autos à consideração superior, propondo, com fundamento no art. 71, inciso IV, da Constituição Federal, no art. 43, inciso I, da Lei 8.443/1992, art. 250 inciso III do Regimento Interno/TCU, e no art. 11 da Resolução-TCU 315/2020:
recomendar ao Ministério do Trabalho e Previdência e ao Instituto Nacional do Seguro Social que adotem medidas para: 
a.1) uniformizar o entendimento entre o Conselho de Recursos da Previdência Social e o Instituto Nacional do Seguro Social quando se tratar de jurisprudência já pacificada no âmbito do Conselho, reduzindo a demanda de recursos, a exemplo da Súmula Vinculante estabelecida no art. 103-A da Constituição Federal de 1988;
a.2) facilitar o acesso dos conselheiros às informações necessárias para a análise conclusiva do recurso, minimizando o tempo gasto com saneamento dos autos, a exemplo de treinamentos que promovam o uso mais intensivo do sistema SAT Central, integração deste com o sistema e-SisRec, entre outras medidas cabíveis, de acordo com o princípio da eficiência;
a.3) aumentar o nível de transparência aos cidadãos e demais partes interessadas sobre a fila de recursos, disponibilizando por meio de site oficial ou outra via, por exemplo, informações sobre tempo de espera e evolução do estoque de processos, de acordo com o art. 6º, I, da Lei 12.527/2011 e o art. 4º, IX, do Decreto 9.203/2017;
recomendar ao Instituto Nacional do Seguro Social que:
b.1) adote medidas preventivas adicionais, além da capacitação de servidores, para reduzir a elevada quantidade de indeferimentos indevidos, de acordo com a sua obrigação de proteger os direitos dos requerentes e o princípio da eficiência;
b.2) disponibilize, nas comunicações aos cidadãos de indeferimento no processo de reconhecimento inicial do direito, acesso a informações mais claras e detalhadas sobre a análise que motivou a decisão, de acordo com a Lei 9.784/1999, art. 50, I e V;
b.3) adote medidas para reduzir o elevado estoque de processos pendentes de cumprimento de acórdão, de acordo com o art. 549, § 1º, da IN 77/2015 do INSS;
recomendar ao Ministério do Trabalho e Previdência que adote medidas para:
c.1) promover a melhoria da produtividade dos conselheiros representantes de governo ativos, em termos de processos relatados, de acordo com o princípio da eficiência;
c.2) monitorar sistematicamente a qualidade do trabalho dos conselheiros e das decisões dos órgãos julgadores do CRPS, de acordo com o estabelecido no art. 9º do RI/CRPS;
c.3) tornar a jurisprudência do CRPS acessível ao público externo e interno, de acordo com o previsto no art. 6º, I, da Lei 12.527/2011 e no art. 5º, LV, da Constituição Federal de 1988.
d) Também se propõe, nos termos do art. 8º da Resolução-TCU 315/2020, fazer constar, na ata da sessão em que estes autos forem apreciados, comunicação do relator ao colegiado no sentido de monitorar as recomendações contidas no parágrafo anterior. 

É o Relatório.

não há

Não atuou.

Auditoria operacional no processo de recurso administrativo previdenciário, onde atuam o Instituto Nacional do Seguro Social (INSS), o Conselho de Recursos da Previdência Social (CRPS) e a Subsecretaria de Perícia Médica Federal (SPMF). capacidade do INSS e do CRPS insuficiente para assegurar o atendimento adequado da demanda de recursos. Baixa atividade da via recursal administrativa em comparação com a via judicial. Falta de monitoramento do trabalho dos conselheiros. Deficiências na acessibilidade e na transparência das decisões do CRPS. Recomendações.

RELATÓRIO DE AUDITORIA (RA)

Secretaria de Controle Externo da Previdência, do Trabalho e da Assistência Social (SecexPrevi).

Cuidam os autos de auditoria operacional no processo de recurso administrativo previdenciário, onde atuam o Instituto Nacional do Seguro Social (INSS) , o Conselho de Recursos da Previdência Social (CRPS) e a Subsecretaria de Perícia Médica Federal (SPMF) .
Em suma, a auditoria teve por objetivo avaliar a eficiência, a eficácia e a transparência do processo de recurso administrativo previdenciário, uma vez que há uma significativa deste tipo de processo aguardando providências no INSS e no CRPS, sendo essa uma causa para a excessiva judicialização.
Ao final, o relatório apontou os seguintes achados:
Achado 1 - A capacidade do INSS e do CRPS não é suficiente para assegurar o atendimento adequado da demanda de recursos
Achado 2 - O índice de provimento de pedidos e o tempo demandado para tutela do direito na via judicial encontram-se mais atrativos do que na via recursal administrativa
Achado 3 - Falta monitoramento sistemático da qualidade do trabalho dos conselheiros
Achado 4 - Falta acessibilidade à jurisprudência do CRPS
Achado 5 - Baixo nível de transparência ativa sobre informações do processo de recurso 
A auditoria demonstrou que a capacidade do INSS e do CRPS não é suficiente para lidar com a demanda de recursos, resultando em um aumento na fila de recursos, tempo de espera e judicialização por parte dos cidadãos que buscam proteger seus direitos. 
A título de exemplo, autarquia precisaria de mais de dezesseis anos para cumprir apenas os 274.777 acórdãos do CRPS pendentes de cumprimento. 
Ademais, a tendência da fila no CRPS é de crescimento relativamente rápido, haja vista a quantidade média de novos recursos por mês (48.880) ser significativamente superior à quantidade média de julgamentos por mês do Conselho (34.107) .
Com esses dados, percebo que não é possível lidar com o problema do excesso de recursos apenas com os métodos tradicionais. Chamo a atenção para a capacidade de tecnologias como a inteligência artificial (IA) para revolucionar análise de recursos administrativos, em especial o surgimento, na última década, dos Large Language Models (LLMs) , os quais são capazes de processar linguagem natural a partir de uma grande quantidade de dados não estruturados e realizar tarefas típicas associadas ao texto como categorizar, produzir sumários, traduzir, gerar textos, entre diversas outras aplicações que estão revolucionado as mais diversas áreas do conhecimento.
A análise automatizada de documentos pode ser uma ferramenta para dar eficiência a análise dos documentos que compõem o recurso administrativo, como pedidos de benefícios, laudos médicos e decisões judiciais. De forma automatizada, a IA pode identificar informações relevantes, como dados pessoais, informações médicas, jurisprudência aplicável, entre outros, e categorizar essas informações em um formato legível para os analistas.
Assim, deve-se buscar a automatização do processo decisório, pois análises que hoje são custosas para os decisores podem ser simplificadas por meio da organização documental, comparação com casos recorrentes e a própria legislação previdenciária, reduzindo significativamente o tempo necessário para o processamento de um recurso administrativo.
A preocupação com o tema me levou a abordar justamente esse assunto por ocasião da abertura do Congresso Internacional de Gestão da Previdência Social (Congeps) , evento realizado pelo INSS, em parceria com esta Corte, nas dependências do Instituto Serzedello Corrêa em novembro de 2022.
Na oportunidade, destaquei a importância da construção de uma previdência digital, tendo como característica central o uso de algoritmos baseados em dados confiáveis. 
Infelizmente, conforme demonstrou a auditoria feita por esta casa na base de dados do CNIS, em processo de minha relatoria trazido a julgamento em outubro último, há deficiências graves na credibilidade dos cadastros utilizados pelo INSS, o que acaba por comprometer as decisões sobre direitos individuais dos cidadãos, especialmente quando tomadas de forma automatizada.
Justamente por isso, alertei os especialistas presentes ao Congeps sobre a necessidade de implementar abordagem preditiva, com uso de IA para combater fraudes, mas com os cuidados indispensáveis para assegurar o respeito aos cidadãos honestos e mais necessitados.
Repito, aqui, o que disse naquela ocasião: "é essencial que algoritmos sejam validados de forma criteriosa, com seus resultados sendo submetidos à revisão humana pelo período necessário para se obter segurança de que não existem falhas detectáveis que possam trazer prejuízo a qualquer das partes".
Ademais, podem ser identificados padrões de negativa de benefícios de forma indevida. Com base em padrões de comportamento identificados em dados históricos de solicitações de benefícios, a análise automatizada e preditiva pode identificar casos em que as próprias políticas de análise iniciais devem ser revisadas, diminuindo o número de processos que chegam a fase de recursos rapidamente. Isso pode ajudar o poder público a desenvolver políticas e programas mais eficazes e alocar recursos de forma mais eficiente.
Os dados reproduzidos a seguir mostram que os métodos e meios atuais não são sustentáveis, pois os prazos médios de todas as fases do processo recursal extrapolam os limites legais fixados:
Tabela 5 - Tempo médio de duração por fase do processo 
	Fases processuais
	Média (dias) 
	%
	Prazo máximo

	I) 1º envio ao CRPS
	320
	31%
	30

	II) Distribuição ao relator
	169
	16%
	-

	III) Conclusão para julgamento
	404
	39%
	175

	IV) Julgamento do recurso ordinário
	19
	2%
	15

	V) Análise e cumprimento do acórdão
	117
	11%
	60

	Total
	1.029
	100%
	280

		Fonte: elaborado pela equipe de auditoria a partir da análise da amostra 1 de processos do e-SisRec e das bases de dados fornecidas pelo INSS em resposta ao Ofício de Requisição 1.
Notas: I) considera os processos encaminhados pela primeira vez ao CRPS entre janeiro e maio de 2021; II-IV) consideram os processos com acórdão prolatado no mesmo período; III) o prazo máximo de 175 dias é composto por 30 para parecer médico (prazo padrão do RI/CRPS) , 60 para diligência (art. 53, § 2º, do RI/CRPS) e 85 para encaminhamento pelo órgão julgador ao órgão de origem (art. 7º do Provimento 99 do CRPS) ; V) considera apenas os casos em que o acórdão foi prolatado após 31/5/2020 e posteriormente houve despacho de concessão de benefício em sede recursal (código 3) , para o mesmo número de benefício (NB) .
Quando considerados os prazos a partir de 2020, o tempo médio de perícia foi de 28 dias, o único inferior, portanto, ao prazo máximo normativo de 30 dias.
13.	Por essa razão, entendo necessário incluir recomendação ao Ministério do Trabalho e Previdência e ao Instituto Nacional do Seguro Social  para que adotem medidas para aumentar o nível de automatização das atividades do Instituto Nacional do Seguro Social e do Conselho de Recursos da Previdência Social, de forma dar eficiência à análise dos documentos que compõem o recurso administrativo, ao processo decisório e à comparação das teses envolvidas com a jurisprudência do Conselho de Recursos e do Poder Judiciário e a própria legislação previdenciária, utilizando, quando possível, uso de dados e modelos de IA.  
No entanto, é importante ressaltar que a IA deve ser usada de forma cuidadosa e transparente, garantindo a proteção dos direitos dos solicitantes e a justiça nas decisões previdenciárias.
É preciso ter em mente que a demora na concessão de direitos legítimos precariza a cidadania diante da natureza alimentícia das verbas previdenciárias.
Aliás, foi identificado um elevado índice de indeferimentos indevidos por parte do INSS, o que leva a crer que a fase recursal, apesar das diversas fragilidades identificadas, sofre também em decorrência da falta de qualidade da análise no reconhecimento inicial de direitos. 
Registro que outras causas identificadas para a incapacidade do INSS e do CRPS em assegurar o atendimento adequado da demanda de recursos foram: falta de uniformização de entendimento; ineficiências nos processos de recurso que tratam apenas de matéria médica; falta de clareza nas comunicações aos cidadãos de indeferimento dos seus pedidos pelo INSS; divergência sobre o modo de acesso dos conselheiros a informações dos sistemas do INSS e da PMF; baixa quantidade de processos relatados pelos conselheiros que não recebem jeton.
Essas fragilidades evidenciam a falta de foco no cidadão como destinatário da política pública previdenciária, uma vez que ficam à mercê de questões burocráticas, financeiras ou corporativistas que afetam a qualidade e a produtividade dos servidores (como pagamento ou não de jetons ou incentivos à produtividade sem controles suficientes sobre a qualidade das análises) , desestimulando o reconhecimento de direitos legítimos. 
Em função do longo tempo de espera na fila ou da expectativa de isso ocorrer, bem como da relevante quantidade de indeferimentos indevidos, seja na fase inicial, seja na fase recursal da esfera administrativa, os cidadãos acabam por judicializar o litígio, tendo que arcar com honorários advocatícios quando não têm direito a um defensor público, sobrecarregando o Judiciário e aumentando o custo para os cofres públicos.
A consequência é a maior atratividade da via judicial em relação a via recursal administrativa, conforme demonstrado pelo índice de provimento de pedidos e tempo necessário para tutela do direito, resultando em um aumento na judicialização da concessão de benefícios gerenciados pelo INSS. Por seu efeito elucidativo, reproduzo a tabela abaixo que mostra que o índice de provimento judicial é consideravelmente superior ao administrativo.
Tabela 10 - Provimento de pedidos por espécie no CRPS e na 1ª Instância da JF
	Principais espécies de benefício
	Decisões do CRPS favoráveis ao segurado - 2015 a 2017
	Decisões da JF favoráveis ao segurado - 2014 a 2017
	Decisões do CRPS favoráveis ao segurado - 2018 a 2021

		Ocorrências
	Índice
	Ocorrências
	Índice
	Ocorrências
	Índice

	Auxílio-doença (B31) 
	29.956
	12%
	529.684
	46%
	62.727
	10%

	Aposentadoria por Invalidez (B32) 
	705
	16%
	180.166
	45%
	3.099
	9%

	Benefício Assistencial - LOAS (B87 e B88) 
	10.269
	20%
	186.570
	44%
	19.104
	23%

	Aposentadoria por Idade (B41) 
	17.414
	24%
	271.702
	58%
	37.058
	34%

	Pensão por Morte (B21) 
	11.194
	28%
	133.643
	58%
	14.056
	29%

	Aposentadoria por Tempo de Contribuição (B42) 
	47.218
	43%
	193.939
	71%
	100.509
	46%

	Total
	116.756
	22%
	1.495.704
	51%
	236.553
	21%

Fonte: elaboração própria a partir de dados do Painel e-SisRec, que contém informações sobre julgados somente a partir de 2015, e do relatório do levantamento sobre a judicialização dos benefícios concedidos pelo INSS (Acórdão 2894/2018-TCU-Plenário) .
Não é diferente em relação ao tempo de julgamento. A título de exemplo, o tempo médio de julgamento do recurso ordinário no âmbito administrativo em 2019 foi de 466 dias, 100 dias superior ao tempo médio até a obtenção da sentença no âmbito dos Juizados Especiais Federais, onde a maioria das questões previdenciárias é processada judicialmente.
Em relação aos indicadores de qualidade, a auditoria constatou que não há monitoramento sistemático da qualidade do trabalho dos conselheiros, dificultando a identificação precoce de desempenho insatisfatório e a adoção de medidas corretivas.
Também foi identificado que a jurisprudência do CRPS não está disponível, o que prejudica o exercício do direito à ampla defesa e o controle social das decisões.
Por fim, a auditoria apontou que a transparência ativa é insuficiente no processo de recurso disponível para os cidadãos, e que as informações são limitadas nas cartas de comunicação de decisões denegatórias do INSS aos beneficiários, o que resulta em um aumento nos gastos públicos e dificulta o controle social.
Nesse contexto, foram realizadas recomendações ao Ministério da Previdência e ao Instituto Nacional do Seguro Social, para que, em conjunto, ou isoladamente, aumentem o nível de transparência sobre a fila de recursos; adotem medidas para facilitar o acesso dos conselheiros às informações necessárias para a análise conclusiva do recurso, minimizando o tempo gasto com saneamento dos processos, bem como determinação ao INSS para que adote medidas preventivas  a fim de evitar indeferimentos indevidos, tornar mais clara a comunicação das decisões e reduzir o estoque de processos pendentes de cumprimento de acórdão.
Ademais, foi recomendada a adoção de medidas pelo Ministério da Previdência no sentido de melhor a produtividade e a qualidade do trabalho dos conselheiros representantes do governo.
Considerando a importância das recomendações ora propostas para a sociedade, penso que elas devem ser monitoradas, como sugeriu a unidade instrutiva.
Ante o exposto, por entender pertinentes as análises e as conclusões da unidade instrutiva, incorporo a instrução reproduzida no Relatório precedente às minhas razões de decidir e VOTO por que o Tribunal adote o Acórdão que ora submeto à deliberação deste Colegiado.
TCU, Sala das Sessões, em 15 de março de 2023.
AROLDO CEDRAZ 
Relator